臺灣高等法院民事判決　　　　　　　　　 95年度上字第883號
上　訴　人　丙○○
訴訟代理人　呂康德律師
被上訴人　　安泰商業銀行股份有限公司
法定代理人　乙○○
訴訟代理人　甲○○
　　　　　　丁○○
上列當事人間酌減違約金事件，上訴人對於中華民國95年8月21
日臺灣臺北地方法院95年度訴字第7188號第一審判決提起上訴，
本院於96年3月27日言詞辯論終結，判決如下：
    主  文
原判決關於駁回上訴人後開第二項之訴部分，及該部分訴訟費用
之裁判廢棄。
被上訴人應給付上訴人新台幣壹佰貳拾萬元，及自95年6月28日
起至清償日止，按週年利率5%計算之利息。
其餘上訴駁回。
第一、二審訴訟費用，關於上訴部分由被上訴人負擔十分之四，
餘由上訴人負擔。
    事實及理由
一、本件上訴人於原審起訴聲明利息部分，原請求被上訴人應給
    付上訴人自民國93年6月15日起加計法定遲延利息，嗣上訴
    本院後減縮該部分聲明，請求自起訴狀繕本送達翌日即95年
    6 月28日起算法定遲延利息，核屬減縮應受判決事項之聲明
    ，依民事訴訟法第446條第1項、第255條第1項第3款之規定
    ，應予准許。
二、上訴人主張：其於93年4月15日，經由訴外人僑茂房屋仲介
    股份有限公司，向被上訴人要約購買門牌號碼台北市○○區
    ○○路357號房屋及坐落土地應有部分（下稱系爭房地），
    要約總價金新台幣（下同）3500萬元，嗣兩造就上開所列房
    地及價金達成買賣合意，乃於93年5月27日簽訂正式之買賣
    契約書（下稱系爭契約書），除要約時所交付之定金100萬
    元外，另行交付第1期價金200萬元，共計300萬元。嗣因故
    其未於約定之93年6月15日前交付第2期價金400萬元，被上
    訴人以此為由，於93年8月13日發函通知上訴人解除系爭契
    約，並告知其已交付之定金100萬元及價金200萬元，依該契
    約第8條約定，均充為違約金予以沒收。其同意被上訴人上
    開解約行為，並援用該解約之效果，然依實際情形權衡雙方
    之利害得失，應以沒收50萬元作為違約金，始屬合理，逾上
    開部分之違約金即屬過高，應予酌減為當。爰依民法第259
    條第2款之規定，求為命被上訴人應返還上訴人250萬元，及
    自起訴狀繕本送達翌日起加計法定遲延利息之判決。
三、被上訴人則以：上訴人於給付定金100萬元、第1期價金200
    萬元時，已充分知悉如有違約情形，依系爭契約第8條約定
    ，均充作違約金，堪認係出於自由意思而預為給付，並非事
    後違約時方由其被動沒收，參酌最高法院79年台上字第1915
    號判例，自不容許上訴人請求返還。又本件因上訴人違約，
    其為避免積壓營運資產，解約後另以3375萬元出售系爭房地
    與第三人，受有利息損失34萬5272元，二次買賣差額損失
    125萬元，非無損害。再違約金酌減權之行使，須以接受契
    約自由原則之檢驗為前提，始稱允當，在合理狀況下雙方當
    事人於締約前，得斟酌其主觀利益為一切決定，非以實際損
    害額之預定為其法理依據，否則，將徒使違約金之功能流於
    形式，甚至給予惡意違反契約者討價還價之套利空間。故上
    訴人已支付之款項既已充作違約金，其主張返還為無理由等
    語，資為抗辯。
四、原審判決上訴人全部敗訴，上訴人聲明不服，提起上訴，並
    於本院上訴聲明：原判決關於駁回上訴人後開第二項之訴
    部分及該部分假執行之聲請均廢棄。被上訴人應給付上訴
    人250萬元，及自起訴狀繕本送達翌日起至清償日止，按年
    息5%計算之利息。願供擔保，請准宣告假執行。被上訴人
    則於本院答辯聲明：駁回上訴人之上訴。
五、本件經依民事訴訟法第463條準用同法第270條之1第1項第3
    款規定，整理並協議簡化爭點及不爭執點後，兩造同意僅就
    言詞辯論時所陳述之事實及主張之法律關係為論斷。查兩造
    就：
  （一）上訴人於93年4月15日向被上訴人要約購買系爭房地，
        並於93年5月26日交付定金100萬元，兩造於93年5月27
        日簽定系爭買賣契約書，約定上訴人向被上訴人購買系
        爭房地，總價金3500萬元，分4期給付，同日上訴人交
        付第1期價金200萬元。
  （二）系爭契約第8條所定違約金，為損害賠償額預定性質之
        違約金。被上訴人於93年8月13日發函通知上訴人解除
        系爭契約，該解約意思表示於同年月15日到達上訴人，
        生合法解約之效力，上訴人亦援用該解約事實。
  （三）被上訴人於解約後，另以3375萬元出售系爭房地與第三
        人，受有利息損失34萬5272元，二次買賣差額損失125
        萬元。
    等情並不爭執，並有買賣契約書（見原審卷第10至15頁）、
    解約存證信函（見原審卷第28至30頁）、被上訴人解約後轉
    賣第三人之契約書（見原審卷第44至49頁）、被上訴人利息
    損失計算額（見本院卷第36頁）、本院96年1月29日準備程
    序筆錄、96年3月27日言詞辯論筆錄在卷可稽，自堪信為真
    實。惟上訴人主張被上訴人沒收其所交付之定金100萬元及
    價金200萬元，全部充為違約金即屬過高，應予酌減後返還
    250萬元等情，則為被上訴人所否認，並以前開情詞置辯。
    是以本件兩造爭執之重點厥為：本件充作違約金額是否應予
    酌減後，返還上訴人。
六、按約定之違約金過高者，法院得減至相當之數額，民法第25
    2條定有明文。至於是否相當，即須依一般客觀事實，社會
    經濟狀況及當事人所受損害情形，以為斟酌之標準。且約定
    之違約金過高者，除出於債務人之自由意思，已任意給付，
    可認為債務人自願依約履行，不容其請求返還外，法院仍得
    依前開規定，核減至相當之數額（參照最高法院79年度台上
    字第1915號判例意旨）。經查：
  （一）系爭契約第8條約定：「甲乙雙方應誠實履行本契約，
        甲方（即上訴人）如不依約交付殘餘價金，或因可歸責
        甲方之事由，致不能如期交付價金時，得由乙方（即被
        上訴人）解除契約，所交訂金及價金全數沒收做為違約
        金」等語，已明文約定將上訴人所交付之定金及價金，
        轉換充為債務不履行時之違約金。
  （二）然本件被上訴人主張沒收之違約金額是否過高，依上開
        判例意旨，自應依一般客觀事實，社會經濟狀況及當事
        人所受損害情形，以為斟酌之標準。本件被上訴人合法
        解除系爭契約後，就系爭房地另於93年9月8日轉賣第三
        人蔡啟芳，總價金為3375萬元，此為兩造所不爭執，自
        堪信為真正。觀諸被上訴人與上訴人及與蔡啟芳所簽定
        之2份買賣契約書，本件買賣總價金為3500萬元，後者
        總價金為3375萬元，兩相比較，減少價額125萬元，此
        125萬元差額如依兩造間之系爭契約，本可得預期由被
        上訴人取得成為新財產，但因上訴人違約而受妨害，自
        屬被上訴人之消極損害範圍。又被上訴人主張如依系爭
        契約，上訴人應於93年6月15日以前支付第2期價金400
        萬元，因可歸責於上訴人之給付遲延情事而解除契約，
        則自93年6月15日起至其轉賣第三人結清款項前1日即93
        年10月19日止，就第2期價金400萬元按年息5%核計，其
        受有利息損失34萬5272元之情，亦為上訴人所不爭執，
        堪認此亦屬被上訴人之消極損害。本院斟酌上訴人遲延
        給付第2期買賣價金之可歸責事實、被上訴人為金融機
        構，其需處分擔保品之系爭房地，活絡營運資金之客觀
        事實，與目前社會經濟成長狀況、銀行存放款利率情形
        及上開被上訴人損害範圍，認為本件違約金應以180萬
        元為適當。從而上訴人主張已給付之定金、價金共300
        萬元充作違約金是屬過高，為可採信，本院依據民法第
        255條之規定，核減為180萬元。故上訴人本於民法第
        259條第2款回復原狀請求權，訴請被上訴人就受領之
        300萬元，扣除上開違約金180萬元後，返還餘額120萬
        元部分，應屬有理由。
  （三）至於被上訴人抗辯稱：上訴人於給付定金、價金時，已
        充分知悉倘違約，有充付違約金之情形，不容許上訴人
        請求返還等語。然觀諸上開最高法院79年台上字第1915
        號判例及事實內容，其係因債務人於違約明確後，已交
        付票款作為違約金，始認不容其請求返還。本件上訴人
        係於93年5月26日交付定金100萬元，較93年5月27日簽
        定系爭契約，前者日期較為先前，嗣簽約同時，乃將定
        金100萬元及另行交付價金200萬元，共計300萬元，作
        為第1期價金之付款，斯時上訴人尚無違約情事，且上
        訴人係以交付定金及價金之意思而為上開給付，非以任
        意給付違約金之意思而為上開給付，自與最高法院79年
        台上字第1915號判例所示情形不合，應無不許返還。是
        被上訴人此部分所辯，顯不可採。
七、綜上所述，上訴人本於民法第259條第2款回復原狀法律關係
    ，請求上訴人給付120萬元，及自起訴狀繕本送達被上訴人
    翌日起按週年利率5%計算之遲延利息，為有理由，應予准許
    。逾此所為請求，既已充作違約金，被上訴人自得拒絕給付
    ，此部分之訴為無理由，應予駁回。又上訴人陳明願供擔保
    為准假執行之宣告，然本件兩造經此判決，均已不得提起上
    訴，於法已無假執行之必要，自不予酌定金額宣告准許假執
    行。原審就上開應准許部分，為上訴敗訴之判決，尚有未洽
    ，上訴意旨求予廢棄改判，為有理由，爰由本院予以廢棄改
    判如主文第2項所示。至於上訴人之請求不應准許部分，原
    判決為上訴人敗訴之判決，經核於法並無不合，上訴意旨求
    予廢棄改判，為無理由，應駁回其上訴。
五、據上論結，本件上訴為一部有理由，一部無理由，依民事訴
    訟法第450條、第449條第1項、第79條，判決如主文。
中　　華　　民　　國　　96　　年　　4 　　月　　10　　日
                    民事第10庭
                        審判長法　官  阮富枝
                              法  官  黃豐澤
　　　　　　　　　　　        法  官  陳財旺
正本係照原本作成。
本判決不得上訴。
中　　華　　民　　國　　96　　年　　4 　　月　　10　　日
                              書記官  鄭淑昀
